最高法院刑事判決　　　　　　一○○年度台上字第六一九一號
上　訴　人　賴日邦
上列上訴人因違反商業會計法案件，不服台灣高等法院台中分院
中華民國一００年三月十五日第二審更審判決（九十九年度上更
(一)字第二四０號，起訴案號：台灣台中地方法院檢察署九十七年
度偵緝字第四二一號），提起上訴，本院判決如下：
    主  文
上訴駁回。
    理  由
按刑事訴訟法第三百七十七條規定，上訴於第三審法院，非以判
決違背法令為理由，不得為之。是提起第三審上訴，應以原判決
違背法令為理由，係屬法定要件。如果上訴理由書狀並未依據卷
內訴訟資料，具體指摘原判決不適用何種法則或如何適用不當，
或所指摘原判決違法情事，顯與法律規定得為第三審上訴理由之
違法情形，不相適合時，均應認其上訴為違背法律上之程式，予
以駁回。本件原審審理結果，認為上訴人賴日邦與王年泰（另案
判處罪刑確定）共同基於商業負責人以明知為不實之事項，而填
製會計憑證及幫助納稅義務人逃漏營業稅之概括犯意聯絡，有以
原判決事實欄（下稱事實欄）所載之分工方式，自民國九十一年
五月起至同年十二月止，連續虛偽開立利棟企業有限公司（下稱
利棟公司）名義如原判決附表（下稱附表）一、名誠有限公司（
下稱名誠公司）名義如附表二所示不實之統一發票，交由附表一
、二所示之納稅義務人，而幫助各該納稅義務人以此不正當方法
，逃漏營業稅捐，足生損害於稅捐稽徵機關對於稅捐稽徵及核課
管理之正確性之犯行。因而維持第一審就上訴人所犯修正前商業
會計法第七十一條第一款之明知不實事項而填製會計憑證罪及稅
捐稽徵法第四十三條第一項之幫助納稅義務人以不正當方法逃漏
稅捐罪，比較行為時及裁判時法律，適用最有利於上訴人之規定
，依九十四年二月二日修正公布，九十五年七月一日施行前刑法
連續犯、牽連犯之規定，從一重論上訴人共同連續商業負責人，
以明知為不實之事項，而填製會計憑證罪，累犯，處有期徒刑四
月，如易科罰金，以銀元三百元即新台幣九百元折算一日之判決
，駁回上訴人在第二審之上訴。已詳述其所憑之證據及認定之理
由，並就上訴人否認犯行之供詞及其所辯各語認非可採，予以論
述。上訴意旨略以：(一)、原審援引證人王年泰、陳明珠、許勝閎
（原名許文億）之證詞為上訴人不利之認定，但未於審判期日依
法踐行提示並告以要旨之調查程序，有依法應於審判期日調查之
證據而未予調查之違法。(二)、一般人犯罪均有其動機，何以上訴
人不要求任何金錢，而願承擔法律責任。是原判決認上訴人可以
預見王年泰利用利棟公司、名誠公司販賣不實之統一發票牟利等
情，與經驗、論理法則有違。(三)、原判決所引王年泰於第一審證
述：購買統一發票等節上訴人知情等語，與卷內筆錄資料不符，
顯有證據上理由矛盾之違法。(四)、王年泰於九十七年六月二十日
當庭具結證稱：「對於販賣不實發票牟利，賴日邦確實不知情，
也未參與。」等語，此對上訴人有利之證據，原判決未說明不予
採信之理由，有理由不備之違法。(五)、於九十一年九月底，王年
泰無預警將利棟公司關閉，上訴人無法和王年泰連絡，也未從利
棟公司或王年泰處取得任何利益。上訴人同意掛名為利棟公司負
責人之前提是可以在公司上班，但嗣後上訴人既沒有在利棟公司
上班，當然就沒有掛名之必要。而王年泰係自九十一年九月底至
九十二年十二月間開始利用利棟公司販賣不實統一發票牟利，並
無證據足以證明上訴人為共犯，即不得對上訴人為有罪之判決云
云。
惟查：(一)、審判長每調查一證據畢，應詢問當事人有無意見，刑
事訴訟法第二百八十八條之一第一項固有明文。惟當事人、代理
人、辯護人或輔佐人對於審判長或受命法官有關證據調查或訴訟
指揮之處分不服者，除有特別規定外，得向法院聲明異議，同法
第二百八十八條之三第一項亦有明文。此調查證據處分之異議，
有其時效性，如未適時行使異議權，致該處分所為之訴訟行為已
終了者，除該項瑕疵係屬重大，有害於訴訟程序之公正，而影響
於判決之結果者外，依同法第三百八十條規定，不得執為上訴第
三審之理由。原審於一００年三月一日審判期日已將證人王年泰
於偵查、第一審及陳明珠、許勝閎於偵查中證述之筆錄，提示並
告以要旨，詢問上訴人之意見，上訴人仍為否認之答辯，辯稱：
各該證人之證詞，與伊無關，並沒有物證足以證明伊有參與等語
，有該審判筆錄在卷可稽。上開證人筆錄之調查，雖以包裹方式
提示並告以要旨，但上訴人既已表示意見，並就調查證據之結果
，為事實及法律上之辯論，則此訴訟程序之微疵，屬刑事訴訟法
第三百七十九條以外之訴訟程序違背法令，而顯然於判決無影響
，依同法第三百八十條規定，不得執為上訴第三審之理由。(二)、
證據之取捨、證據證明力之判斷，以及事實有無之認定，屬事實
審法院之職權，苟其取捨判斷與認定，並不違背論理法則及經驗
法則，即不容任意指為違法，而執為適法之第三審上訴理由。且
經驗與論理法則等證據法則，俱屬客觀存在之法則，非當事人主
觀之推測，若僅憑上訴人之主觀意見，漫事指為違背經驗與論理
等證據法則，即不足以辨認原判決已具備違背法令之形式。原判
決依憑：利棟公司及名誠公司之公司變更登記檔案影本，財
政部台北市國稅局（下稱台北市國稅局）信義稽徵所九十七年五
月十二日財北國稅信義營業字第0970020723號函暨所附名誠公司
設立登記資料卡負責人簽名及身分證影本、利棟公司有關進項、
銷項申報扣抵營業稅狀況之專案申請調檔統一發票查核名冊及清
單，財政部台灣省北區國稅局中壢稽徵所九十六年五月二十九
日北區國稅中壢三字第0961029509號函暨所附之利棟公司開立予
永玉實業有限公司之五紙不實發票之逐筆發票明細，財政部台
灣省中區國稅局（下稱台灣省中區國稅局）東山稽徵所九十七年
五月二日中區國稅東山三字第0970008504號函暨所附之劉建有限
公司九十一年九月、十月進、銷項憑證明細資料清單，財政部
財稅資料中心九十七年十月二十七日資五字第09700131950 號函
暨所附之名誠公司九十一年五月至十二月之統一發票查核清單進
項資料、銷項資料、名冊進項資料、銷項資料，台北市國稅局
九十七年十月三十日財北國稅審三字第0970255826號函暨所附之
名誠公司九十一年五月至十二月開立發票及買受人申報扣抵之專
案調檔統一發票查核清單，台北市國稅局函送之名誠公司虛設
行號相關資料分析表及統一發票查核清單，證人王年泰於偵查
及第一審之證詞，證人陳明珠、許勝閎於偵查中之證言，台
灣省中區國稅局九十七年五月六日中區國稅四字第0970023147號
函，台北市國稅局信義分局九十九年十一月十七日財北國稅信
義營業字第0990212482號函等證據資料，綜合判斷，資以認定上
訴人與王年泰有以事實欄所載之分工方式，自九十一年五月起至
同年十二月止，連續以利棟公司名義虛偽開立附表一所示及以名
誠公司名義虛偽開立附表二所示不實之統一發票，而幫助附表一
、二所示之納稅義務人以此不正當方法，逃漏營業稅捐等情，已
說明本於調查所得心證，分別定其取捨而為事實判斷之理由。所
為論述，俱有卷證資料可資覆按，並不違背經驗或論理法則。上
訴意旨(二)對原判決本乎證據所為事實認定，究竟違背如何之經驗
法則或論理法則，並未依據卷內訴訟資料具體予以指明，徒憑己
見，謂原判決採證違反證據法則云云，要非適法之第三審上訴理
由。(三)、原判決援用某項證據，固有未當，然綜合卷存資料，除
去該項證據，仍應為同一事實之認定，於判決本旨不生影響，即
難認原判決違背法令而應構成撤銷之原因。本件上訴人有事實欄
所載之犯行，業經原判決於事實欄記載明確，並於理由欄詳其
明白論斷之證據及理由，已如前述。且查上訴人為貪圖一己私利
，應允擔任利棟公司及名誠公司兩家虛設之公司登記負責人，且
同意領用該二家公司公司統一發票，其可預見虛設之公司將可能
提供不實發票予他人用以逃漏稅捐之不法用途，仍容任該項犯罪
行為之繼續實現，其具有與王年泰共同填製不實會計憑證、幫助
他人逃漏稅捐犯罪之間接故意至明。則除去原判決所援引王年泰
於第一審證述「購買統一發票等節被告均知情」等語，仍應為同
一事實之認定，即於判決無影響。上訴意旨(三)、(四)執以指摘原判
決有證據上理由矛盾及理由不備之違法云云，均難認已符合首揭
法定之第三審上訴要件。(四)、其他上訴意旨，均係就原審依憑證
據所為採證、認事職權之合法行使，以及原判決已論列說明之事
項，依憑己見任意指為違法，並重為事實之爭執，否認犯罪，均
非合法之第三審上訴理由。衡以前開說明，其關於明知為不實事
項而填製會計憑證罪部分之上訴為違背法律上之程式，應予駁回
。又上訴人所犯得上訴之明知不實事項而填製會計憑證重罪部分
上訴既不合法，無從為實體判決，其牽連所犯不得上訴之幫助納
稅義務人以不正當方法逃漏稅捐輕罪部分，即無從適用審判不可
分原則，併為實體上之審判，亦應從程序上予以駁回。
據上論結，應依刑事訴訟法第三百九十五條前段，判決如主文。
中    華    民    國  一○○  年   十一   月    十    日
                      最高法院刑事第九庭
                          審判長法官  賴  忠  星  
                                法官  呂  丹  玉  
                                法官  吳      燦  
                                法官  蔡  名  曜  
                                法官  葉  麗  霞  
本件正本證明與原本無異
                                      書  記  官  
中    華    民    國  一○○  年   十一   月   十六   日
                                                      V